ACORDAO-COMPLETO-2502712

ACÓRDÃO 2156/2021 ATA 36/2021 - PLENÁRIO

VISTOS, relatados e discutidos estes autos de Auditoria de Conformidade realizada para fiscalizar o contrato das obras do Trecho 5 do Canal Adutor do Sertão Alagoano, em cumprimento ao Acórdão 833/2021-TCU-Plenário (rel. min. Ana Arraes) e ao que dispõe a LDO 2021 (art. 141, inciso IV, da Lei 14.116/2020) ; 
		ACORDAM os Ministros do Tribunal de Contas da União, reunidos em Sessão do Plenário, ante os fundamentos expostos pelo Relator, em:
9.1. comunicar à Comissão Mista de Planos, Orçamentos Públicos e Fiscalização do Congresso Nacional que os indícios de irregularidades graves do tipo IG-P apontados no Contrato 58/2010, relativo aos serviços de construção do Trecho 5 do Canal Adutor do Sertão Alagoano, no estado de Alagoas, não mais se enquadram no inciso IV do art. 138 da Lei 14.116/2020 (LDO 2021) , tendo sua classificação sido alterada para F/I (art. 2°, inciso VII, da Resolução-TCU 280/2016) , em função da rescisão unilateral do referido contrato;
9.2. ordenar ao Serviço de Informações e Dados de Infraestrutura (Sedinfra) que reclassifique, de IG-P para F/I, o achado de sobrepreço em decorrência de preços excessivos ante o mercado, associado ao Contrato 58/2010 (Trecho 5) do Canal Adutor do Sertão Alagoano, no estado de Alagoas, apurado no processo TC Processo 011.156/2010-4;
9.3. juntar cópia das peças 23, 24 e 30 deste TC Processo 013.960/2021-0, bem como desta deliberação, ao:
9.3.1. TC Processo 006.727/2017-4, que trata do monitoramento do atendimento das determinações proferidas no Acórdão 2957/2015-TCU-Plenário, a fim de caracterizar a perda de objeto das determinações em relação ao Contrato 58/2010; 
9.3.2. TC Processo 003.632/2015-6, a fim de subsidiar a manifestação da Secretaria de Recursos;
9.4. dar ciência desta deliberação à Secretaria de Estado da Infraestrutura de Alagoas, ao Ministério do Desenvolvimento Regional e à Construtora Queiroz Galvão S.A;
9.5. encerrar os presentes autos por apensamento em definitivo ao processo TC Processo 006.727/2017-4, com base nos arts. 36 e 37 da Resolução-TCU 259/2014, c/c o art. 169, inciso I, do Regimento Interno do TCU.

Relatório de auditoria realizada com o objetivo de fiscalizar o contrato das obras de construção do Trecho 5 do Canal Adutor do Sertão Alagoano.

Ministério do Desenvolvimento Regional.

3. Interessados/Responsáveis:
3.1. Interessado: Congresso Nacional (vinculador).

13.1. Ministros presentes: Ana Arraes (Presidente), Walton Alencar Rodrigues, Benjamin Zymler, Augusto Nardes, Aroldo Cedraz (Relator), Raimundo Carreiro, Bruno Dantas, Vital do Rêgo e Jorge Oliveira.
13.2. Ministros-Substitutos presentes: Augusto Sherman Cavalcanti, Marcos Bemquerer Costa e André Luís de Carvalho.

AROLDO CEDRAZ

Adoto como Relatório a manifestação uníssona no âmbito da Secretaria de Infraestrutura Hídrica, de Comunicações e de Mineração (SeinfraCom) , lançada às peças (30-31) :
"1.	Cuidam os presentes autos de Relatório de Auditoria realizada no Ministério do Desenvolvimento Regional (MDR) e na Secretaria de Estado da Infraestrutura de Alagoas (Seinfra/AL) , no período de 5/5 a 18/5/2021, com o objetivo de fiscalizar o contrato das obras de construção do Trecho 5 do Canal Adutor do Sertão Alagoano, Contrato 58/2010.
2.	No relatório de auditoria, a equipe de fiscalização concluiu que, tendo em vista que não foi realizada a repactuação contratual e nem formalizada e evidenciada a rescisão contratual, a proposta de encaminhamento residiria em comunicar à CMO que, até aquele momento, não haviam sido implementadas as medidas saneadoras indicadas no item 9.1 do Acórdão 2957/2015-TCU-Plenário, com vistas a afastar a IGP apontada no Contrato 58/2010 e elidir o sobrepreço de R$ 48.331.865,89. Cabendo registrar que, não obstante, a Seinfra/AL havia informado que estaria sendo providenciada a rescisão unilateral do referido contrato (peça 12, p. 10) 
3.	O Ministro Aroldo Cedraz acompanhou a unidade técnica em seu voto, seguido pelo Plenário do TCU, que proferiu o Acórdão 1.527/2021, com o seguinte teor:
9.1 comunicar à Comissão Mista de Planos, Orçamentos Públicos e Fiscalização do Congresso Nacional que, até o momento, não foram implementadas pelo órgão gestor as medidas saneadoras indicadas por esta Corte para afastar as irregularidades graves que se enquadram no inciso IV do art. 138 da LDO 2021, apontadas no Contrato 58/2010, relativo aos serviços de construção do Trecho 5 do Canal Adutor do Sertão Alagoano, causadoras de potencial dano ao erário de R$ 48.331.865,89 (data-base junho/2010) , dependendo de repactuação do supramencionado contrato a elisão do sobrepreço apontado, conforme determinação do item 9.1 do Acórdão 2957/2015-TCU-Plenário, ainda que esteja sendo providenciada a rescisão unilateral do Contrato 58/2010; 
9.2. dar ciência desta deliberação ao Ministério do Desenvolvimento Regional e à Secretaria de Estado da Infraestrutura de Alagoas; e 
9.3. encerrar o presente processo, com fundamento no art. 169, inciso V, do Regimento Interno do Tribunal.
4.	Não obstante a determinação do Exmo. Ministro Relator para o encerramento dos autos, cumpre registrar que, antes da conclusão das comunicações processuais, foram acostados novos elementos pela Seinfra/AL ao processo, que são o termo de rescisão unilateral do Contrato 58/2010 (peça 23) e sua respectiva publicação no Diário Oficial do Estado de Alagoas (peça 24) .
5.	Registra-se que o Relatório de Fiscalização foi concluído em 16/6/2021 e o Acórdão 1527/2021-TCU-Plenário proferido na sessão de 30/6/2021. De outra parte, a rescisão do contrato (peça 23) somente foi formalizada em 7/7/2021, após a decisão do Tribunal.
6.	Nesse sentido, não mais subsistem os elementos ensejadores da classificação da irregularidade como IG-P, tendo em vista a perda do seu objeto. Em face dos novos elementos, é apropriada a reclassificação da irregularidade "Sobrepreço decorrente de preços excessivos frente ao mercado" (TC Processo 011.156/2010-4 - Acórdão 2957/2015-TCU-Plenário) , nos termos do art. 29 da Resolução-TCU 280/2016, com a respectiva comunicação à Comissão Mista de Planos, Orçamentos Públicos e Fiscalização do Congresso Nacional.
7.	A princípio, por sua natureza, a irregularidade deveria ser reclassificada como indício de irregularidade grave que não prejudique a continuidade (IGC) e promovida a audiência dos responsáveis que a deram causa, nos termos do art. 2°, inciso VI, da Resolução-TCU 280/2016.
8.	Contudo, deve-se ponderar que o contrato foi rescindido e que inexiste instrumento de transferência de recursos vigente para a execução do referido contrato. Desse modo, os gestores adotaram as medidas que lhes cabiam, quais sejam: a rescisão unilateral do contrato, por parte do estado de Alagoas; e a não celebração de instrumento de repasse de recursos, por parte do Ministério do Desenvolvimento Regional. Diante desse contexto, entende-se apropriado reclassificar a irregularidade para falhas/impropriedades (F/I) .
9.	Além disso, importa lembrar da existência do TC Processo 006.727/2017-4, que trata do monitoramento do atendimento das determinações proferidas no Acórdão 2957/2015-TCU-Plenário, incluindo, entre outras medidas, a repactuação de preços do Contrato 58/2010, objeto da IG-P que ora se examina. Entende-se que a determinação contida nessa decisão perde o seu objeto ante a rescisão do contrato, razão pela qual deve-se juntar cópia desta instrução e das peças 23 e 24, bem como da deliberação que vier a ser proferida àqueles autos.
10.	De outra parte, existe também em curso no Tribunal o TC Processo 003.632/2015-6, que, em essência, discute a adequação de proposta de repactuação do Contrato 58/2010 em decorrência de modificações empreendidas pelo projeto executivo. No âmbito desse processo, foi exarado o Acórdão 550/2021-TCU-Plenário, nos seguintes termos:
9.1. determinar, com fulcro no art. 71, incisos VI e IX, da Constituição Federal/1988, c/c o art. 45 da Lei 8.443/1992, ao Ministério do Desenvolvimento Regional que se abstenha de celebrar com o governo do estado de Alagoas instrumento de repasse de recursos federais destinados ao Contrato 58/2010-CPL/AL (Trecho 5 do Canal Adutor do Sertão Alagoano) , até que seja realizada nova licitação para o Trecho em questão, uma vez que a licitação atual baseou-se em projeto básico com graves deficiências, em afronta aos arts. 6º, inciso IX, e 7º, § 4º, da Lei 8.666/1993;
11.	O processo encontra-se em análise de recursos pela Serur, interpostos pela Construtora Queiroz Galvão e pela Seinfra/AL. Assim, tendo em vista a rescisão do Contrato 58/2010, deve-se juntar cópia desta instrução e das peças 23 e 24, bem como da deliberação que vier a ser proferida ao TC Processo 003.632/2015-6, a fim de subsidiar a manifestação da Secretaria de Recursos nesses autos.
12.	Ante o exposto, submete-se o processo novamente à apreciação superior, com as seguintes propostas:
12.1.	comunicar à Comissão Mista de Planos, Orçamentos Públicos e Fiscalização do Congresso Nacional que os indícios de irregularidades graves do tipo IGP apontados no Contrato 58/2010, relativo aos serviços de construção do Trecho 5 do Canal Adutor do Sertão Alagoano, no estado de Alagoas, não mais se enquadram no inciso IV do art. 138 da Lei 14.116/2020 (LDO 2021) , tendo sua classificação sido alterada para F/I (art. 2°, inciso VII, da Resolução-TCU 280/2016) , em função da rescisão unilateral do referido contrato;
12.2.	Nos termos do art. 8º da Resolução-TCU 315/2020, fazer constar, na ata da sessão em que estes autos forem apreciados, comunicação do relator ao colegiado no sentido de: 
12.2.1.	determinar ao Serviço de Informações e Dados de Infraestrutura (Sedinfra) que reclassifique de IGP para F/I o achado de sobrepreço em decorrência de preços excessivos frente ao mercado associado ao Contrato 58/2010 (Trecho 5) do Canal Adutor do Sertão Alagoano, no estado de Alagoas, apurado no processo TC Processo 011.156/2010-4; 
12.2.2.	juntar cópia desta instrução e das peças 23 e 24, bem como da deliberação que vier a ser proferida ao:
12.2.2.1.	TC Processo 006.727/2017-4, que trata do monitoramento do atendimento das determinações proferidas no Acórdão 2957/2015-TCU-Plenário, a fim de caracterizar a perda de objeto das determinações em relação ao Contrato 58/2010;
12.2.2.2.	TC Processo 003.632/2015-6, a fim de subsidiar a manifestação da Secretaria de Recursos nesses autos;
12.3.	informar à Secretaria de Estado da Infraestrutura de Alagoas, ao Ministério do Desenvolvimento Regional e à Construtora Queiroz Galvão S.A, do acórdão que vier a ser proferido, destacando que o relatório e o voto que fundamentam a deliberação ora encaminhada podem ser acessados por meio do endereço eletrônico www.tcu.gov.br/acordaos; e
12.4.	encerrar os presentes autos por apensamento em definitivo ao processo TC Processo 006.727/2017-4, com base nos arts. 36 e 37 da Resolução-TCU 259/2014 c/c o art. 169, inciso I, do Regimento Interno do TCU."
É o Relatório.

não há.

Não atuou.

AUDITORIA. CONSTRUÇÃO DO CANAL ADUTOR DO SERTÃO ALAGOANO. TRECHO 5. FALHAS GRAVES NO PROJETO BÁSICO. SOBREPREÇO. NECESSIDADE DE REPACTUAÇÃO DE PREÇOS. RESCISÃO DO CONTRATO 58/2010-CPL/AL. RECLASSIFICAÇÃO DA IRREGULARIDADE PARA "FALHAS/IMPROPRIEDADES (F/I)". POSSIBILIDADE DE EFEITOS EM OUTROS PROCESSOS. JUNTADA DE PEÇAS AOS PROCESSOS CONEXOS. COMUNICAÇÃO À COMISSÃO MISTA DE PLANOS, ORÇAMENTOS PÚBLICOS E FISCALIZAÇÃO DO CONGRESSO NACIONAL. ARQUIVAMENTO.

RELATÓRIO DE AUDITORIA (RA)

Secretaria de Infraestrutura Hídrica, de Comunicações e de Mineração (SeinfraCOM).

Cuidam os presentes autos de Relatório de Auditoria realizada no Ministério do Desenvolvimento Regional (MDR) e na Secretaria de Estado da Infraestrutura de Alagoas (Seinfra/AL) , no período de 5/5 a 18/5/2021, com o objetivo de fiscalizar o contrato das obras de construção do Trecho 5 do Canal Adutor do Sertão Alagoano, Contrato 58/2010.
2.	Por meio do Acórdão 1527/2021-TCU-Plenário (de minha relatoria) , o TCU decidiu comunicar à Comissão Mista de Planos, Orçamentos Públicos e Fiscalização do Congresso Nacional (CMO) que não haviam sido implementadas pelo órgão gestor as medidas saneadoras indicadas por esta Corte (item 9.1 do Acórdão 2957/2015-TCU-Plenário, rel. min. Raimundo Carreiro) para afastar as irregularidades graves que se enquadram no inciso IV do art. 138 da LDO 2021, apontadas no Contrato 58/2010, relativo aos serviços de construção do Trecho 5 do Canal Adutor do Sertão Alagoano, causadoras de potencial dano ao erário de R$ 48.331.865,89 (data-base junho/2010) .
3.	Assim procedeu esta Corte pois, ainda que tivesse sido informada de tratativas para a rescisão unilateral do Contrato 58/2010, ela não havia sido formalizada até aquele momento.
4.	Em manifestação de peças 30-31, a SeinfraCom informou que a Seinfra/AL acostou novos elementos, noticiando a oficialização da rescisão unilateral do Contrato 58/2010 (peça 23) e sua respectiva publicação no Diário Oficial do Estado de Alagoas (peça 24) .
5.	Portanto, não mais subsistem os elementos ensejadores da classificação da irregularidade como IG-P, tendo em vista a perda do seu objeto. Em face dos novos elementos, é apropriada a reclassificação da irregularidade "Sobrepreço decorrente de preços excessivos frente ao mercado" (TC Processo 011.156/2010-4, Acórdão 2957/2015-TCU-Plenário) , nos termos do art. 29 da Resolução-TCU 280/2016, com a respectiva comunicação à CMO.
6.	A princípio, por sua natureza, a irregularidade deveria ser reclassificada como indício de irregularidade grave que não prejudique a continuidade (IGC) e promovida a audiência dos responsáveis que a deram causa. Porém, tendo os gestores adotado as medidas que lhes cabiam, quais sejam, a rescisão unilateral do contrato por parte do estado de Alagoas e a não celebração de instrumento de repasse de recursos, por parte do MDR, entendo mais apropriado, como sugeriu a unidade instrutiva, reclassificar a irregularidade para falhas/impropriedades (F/I) .
7.	Por fim, a rescisão contratual em questão parece causar, a meu sentir, a perda de objeto de determinações orientadas ao Contrato 58/2010, proferidas por meio do Acórdão 2957/2015-TCU-Plenário e que estão sendo monitoradas no âmbito do TC Processo 006.727/2017-4. 
8.	Há ainda possíveis efeitos no TC Processo 003.632/2015-6, que, em essência, discute a adequação de proposta de repactuação do Contrato 58/2010 em decorrência de modificações empreendidas pelo projeto executivo e que, em face da interposição de Pedido de Reexame contra a determinação constante do item 9.1. do Acórdão 550/2021-TCU-Plenário (de minha relatoria) , agora se encontra em fase de recurso, pendente de exame pela Secretaria de Recursos, sob a relatoria do eminente Ministro Benjamin Zymler.
9.	Portanto, conforme proposta da Unidade Técnica, deve-se juntar aos TCs Processo 003.632/2015-6 e Processo 006.727/2017-4, cópia das peças 23, 24 e 30 destes autos, bem como da presente deliberação.
Ante o exposto, VOTO para que seja adotada a minuta de acórdão que ora trago ao exame deste Colegiado.
TCU, Sala das Sessões, em 15 de setembro de 2021.
AROLDO CEDRAZ 
Relator